臺灣基隆地方法院刑事判決　　　　　　　 94年度訴字第657號
公　訴　人　臺灣基隆地方法院檢察署檢察官
被　　　告　丁○○
　　　　　　　　　　（另案在臺灣臺北監獄臺北分監執行中）
指定辯護人　本院公設辯護人林富貴
上列被告因強盜案件，經檢察官提起公訴（93年度偵字第4363號
），本院判決如下：
    主  文
丁○○無罪。
    理  由
一、公訴意旨略以：被告丁○○與同案共犯甲○○（由本院另行
    審結）基於共同強盜他人財物之犯意，推由被告於民國93年
    10月30日上午11時許，在基隆市○○區○○街巴塞隆納社區
    ，搭乘由證人丙○○駕駛之815-LE號營業用小客車（計程車
    ），向證人丙○○佯稱欲至基隆市○○街找人；乃於車抵基
    隆市○○街以後，又藉口未見其人，而於同日上午11時40分
    許，原車折返巴塞隆納社區，並以未帶車資為由，誘使證人
    丙○○隨之返抵「基隆市○○區○○街460 號14樓」共犯甲○○租住處「門口」等候。5 分鐘過後，證人丙○○因未見
    被告出門償付車資（新臺幣【下同】350 元），遂按捺門鈴
    以資催促，經共犯甲○○開門一陣敷衍，證人丙○○只好在
    門外繼續等候。乃時隔不到1 分鐘光景，共犯甲○○竟再度
    開門，並右手持槍（市售之貝瑞塔玩具手槍1 枝，含玩具彈
    匣1 個；為共犯甲○○所有）頂住證人丙○○胸口，左手抓
    扯證人丙○○衣領，強拉證人丙○○入屋，再將該屋大門關
    上，以上開槍枝接續毆打證人丙○○頭部，使證人丙○○受
    有頭部腫脹之傷害（傷害部分未據告訴）；被告則繼而以雙
    手抓住證人丙○○左手，再由共犯甲○○持上開槍枝指著證
    人丙○○胸口並恫嚇稱：「伊正在跑路，竟敢向伊要車資」
    、「交出身上財物，否則，要將之打掉」等語，使證人丙○○不敢抗拒，而依共犯甲○○指示，取交其身上僅有之6 張
    百元紙鈔，總計現金600 元；乃共犯甲○○先是嫌其金額過
    低，並隨手將之棄置在地，對證人丙○○揚言稱：「要將之
    押往外面打掉」等語，又指示被告撿拾該600 元現金，並俟
    被告依言撿拾取交以後，持上開槍枝將證人丙○○押往電梯
    ，連同被告一行3人共同搭乘電梯返抵1樓，證人丙○○則伺
    機逃脫。因認被告及共犯甲○○均涉犯刑法第三百二十八條
    第一項之強盜罪嫌云云。
二、訊據被告固坦承因受甲○○所託，為幫甲○○向其賣早餐的
    姐姐拿錢，而於93年10月30日上午11時許，在基隆市○○區
    ○○街巴塞隆納社區搭乘證人丙○○駕駛車輛，並先、後指
    示證人丙○○驅車駛往甲○○姐姐餐車可能停放之基隆市○○街及崇右企專附近，乃皆未遇其人，而指示證人丙○○原
    車折返巴塞隆納社區等事實；亦不否認因未曾攜帶車資，致
    證人丙○○隨之返抵「基隆市○○區○○街460 號14樓」共
    犯甲○○租住處「門口」等候，暨曾為共犯甲○○撿拾地上
    600 元現金等情節，惟堅詞否認有何前揭強盜犯行，辯稱：
    上揭600 元現金係甲○○喝令伊撿拾取交；又伊是驚見證人
    丙○○快被共犯甲○○打跌在地，才上前攙扶，俾其免於跌
    倒，而非如檢察官起訴所指，藉雙手抓住證人丙○○左手以
    阻其離開；再者，共犯甲○○持槍毆打證人丙○○暨喝令證
    人丙○○交出財物之行止，因事出突然，伊毫無防備，是伊
    與共犯甲○○實無所謂強盜之犯意聯絡或行為分擔等語。
三、公訴人則係以下列事證為被告涉犯上開強盜罪嫌之論據：
  (一)物證：扣案貝瑞塔玩具手槍1 枝（含彈匣1 個）、玩具子彈
    8 顆、監視錄影光碟片1 片。
  (二)書證：搜索扣押筆錄、扣押物品、搜索錄影帶乙捲、照片、
 　 翻拍照片、統一發票等。
  (三)人證：證人丙○○於警詢、偵查中之證述。
　(四)被告雖以前詞置辯，然證人丙○○既係以計程車司機為業，
    與被告素不相識，核其已無攀誣之理；且被告所辯，顯與常
    情有違，應屬圖卸之飾詞，亦無足採。
四、按被告未經審判證明有罪確定前，推定其為無罪；犯罪事實
    應依證據認定之，無證據不得認定犯罪事實，刑事訴訟法第
    一百五十四條第一項、第二項分別定有明文。申言之，認定
    被告有罪之事實應憑證據；如未能發現相當之證據，或證據
    不足以證明，自不能以推測或擬制之方法，以為裁判之基礎
    ；且認定事實所憑之證據，其為訴訟上之證明，須達於通常
    一般人均不致有所懷疑，而得確信其為事實之程度者，始得
    據為有罪之認定；倘其證明尚未達到此一程度，而有合理之
    懷疑存在時，尚難為有罪之認定基礎；苟積極證據不足為不
    利於被告事實之認定時，即應為有利於被告之認定，更不必
    有何有利之證據；亦即如無確切之積極證據，足以證明犯罪
    事實，即令被告不能為有利之反證，亦不能遽論以罪責，此
    亦為刑事司法實務向來之見解（最高法院30年上字第816 號
    、40年臺上字第86號、70年臺上字第2368號、76年臺上字第
    4986號判決意旨參照）。徵諸被告既無自證己罪之義務，更
    無自證無罪之義務，此乃當然之法理。又以情況證據（間接
    證據）斷罪時，尤須基於該證據在直接關係上所可證明之他
    項情況事實，本乎推理作用足以確證被告有罪，方為合法，
    不得徒憑主觀上之推想，將一般經驗上有利被告之其他合理
    情況逕予排除（最高法院32年上字第67號判例意旨參照）。
    經查：
  (一)被告於93年10月30日上午11時許，在巴塞隆納社區，搭乘證
    人丙○○駕駛車輛，先、後指示證人丙○○驅車駛往甲○○
    姐姐餐車可能停放之基隆市○○街及崇右企專附近，再以尋
    人未遇為由，指示證人丙○○原車折返巴塞隆納社區，並續
    以未帶車資為由，要求證人丙○○將車輛駛入社區地下停車
    場暫候；乃證人丙○○恐被告一去不返，遂隨同被告搭乘電
    梯至「基隆市○○區○○街460號14樓」即共犯甲○○租住
    處「門口」等候，又因不耐久候（約5分鐘後）而拍門催促
    ，始招惹共犯甲○○出面應門；經共犯甲○○一陣敷衍，證
    人丙○○雖擬在門外繼續等候，然時隔不到1分鐘之光景，
    共犯甲○○竟再度開門，並右手持上開槍枝頂住證人丙○○
    胸口，左手抓扯證人丙○○衣領，以此方式強拉證人丙○○
    入屋，並繼而有本起強盜財物案件之發生等事實，業據被告
    於本院審理時自陳在卷，並經證人丙○○於本院審理時到庭
    證述（參見本院審判筆錄頁3-8）明確。姑不論被告辯稱：
    伊是受共犯甲○○所託，為幫甲○○向其賣早餐的姐姐拿錢
    ，始搭乘證人丙○○駕駛車輛；又因尋人不遇，始指示證人
    丙○○原車折返；暨伊本想找甲○○姐姐代付車資，始未攜
    帶現錢出門等語，究否實在，觀諸上揭本案緣由，實已足可
    認定本起強盜犯意，應係起於「證人丙○○拍門催促，致招
    惹共犯甲○○出面應門」以後，而非被告在搭乘證人丙○○
    駕駛車輛以前，即曾與共犯甲○○有何預謀。蓋倘甲○○與
    被告早有強盜預謀，則渠等大可至遠離共犯甲○○租住處之
    任何地點叫車，再指使司機（即證人丙○○）驅車駛往偏避
    處作案，俾利渠等犯案後之行藏隱匿，而非一再自曝行藏，
    先由被告在自己住處門口搭乘證人丙○○駕駛車輛，再由被
    告偕同證人丙○○至共犯甲○○租住處門口等候；又設被告
    與甲○○果係預謀以上揭方式拐騙司機入屋強盜，則渠等於
    被告成功勸哄司機至共犯甲○○租住處「門口」之際，理當
    更迅速的哄騙司機進屋，且觀諸「證人丙○○（司機）恐被
    告一去不返而要求隨行」之舉止，諒其亦不會拒絕一同入屋
    之要求，乃竟一再徒增不必要之風險，除放任證人丙○○在
    門外等候達5分鐘之久，更任由共犯甲○○在「門外」「公
    然」亮槍，並以「持槍頂住證人丙○○胸口暨抓扯證人丙○○衣領」之方式，將證人丙○○強拉進屋，核其行止，實已
    迥異於一般預謀犯強盜案者之所為。據此反推，已足以合理
    排除「被告與甲○○係預謀犯本起強盜案件，而共謀由被告
    以上揭方式搭乘證人丙○○駕駛車輛，再指使證人丙○○駕
    駛車輛兜圈，暨誘使證人丙○○隨同返抵甲○○租住處門口
    ，俾渠等遂行本案」之可能；且尤足徵本案應係「證人丙○○拍門催促，致招惹共犯甲○○出面應門，因見僅證人丙○○一人在場，認有機可趁」之偶發性犯罪。準此以言，被告
    於「共犯甲○○萌生本起強盜犯意」以後，與甲○○間，究
    竟有無強盜之犯意聯絡或行為分擔？又有無幫助甲○○強盜
    之意思？或有無幫助甲○○強盜之行為？凡此，即為本案所
    應審究之關鍵點。
  (二)共犯甲○○雖屢傳未到（甲○○被訴部分，本院將另行審結
    ），然查：本案證人丙○○隨同被告搭乘電梯至甲○○租住
    處門口以後，因不耐久候而拍門催促，經共犯甲○○開門一
    陣敷衍，證人丙○○本擬在門外繼續等候。乃時隔不到1 分
    鐘光景，共犯甲○○竟再度開門，並右手持上開槍枝頂住證
    人丙○○胸口，左手抓扯證人丙○○衣領，強拉證人丙○○
    入屋，再將該屋大門關上，以上開槍枝接續毆打證人丙○○
    頭部，或喝令丙○○跪下，或喝問丙○○有無財物，俟丙○○因不能抗拒而取交身上僅有之現金600元予甲○○點收，
    甲○○竟又因所得不豐而牢騷滿腹，並隨手將已得手之600
    元現金棄置於地。當此期間，手持槍枝恫嚇丙○○之人，由
    始至終，均僅甲○○一人；至被告雖在一旁觀看，然其迄無
    參與毆打或恫嚇丙○○之言行，甚且眼見丙○○因甲○○之
    毆打致失去重心，亦曾出手相扶以助其站立。再者，甲○○
    強盜得逞以後，固係揚言「我在跑路」、「要把丙○○押出
    去外面打掉」等語，同時指示被告撿拾地上現金，又持上開
    槍枝脅迫丙○○進入電梯，並俟被告撿拾現金完畢而隨同進
    入電梯以後，將上揭槍枝交由被告收起，再與被告及丙○○
    共乘電梯抵達1樓；惟於電梯抵達1樓而自動開啟之際，被告
    亦曾本於善意對丙○○出言提醒稱：「你還不跑」等事實，
    均據證人丙○○於本院審理時到庭結證（參見本院審判筆錄
    頁4-8）無誤。勾稽以觀，堪認本案著手對證人丙○○「實
    施」強暴、脅迫至證人丙○○因不能抗拒而交付財物者，實
    乃同案共犯甲○○，而非被告；且被告在本案足供被評價之
    客觀行為，僅：(1)證人丙○○遭共犯甲○○毆打致失去重心
    之際，出手相扶助其站立之積極作為；(2)依共犯甲○○指示
    撿拾取交地上600元現金之積極作為；(3)在電梯內為共犯甲○○收起槍枝之積極作為；(4)電梯抵達1樓時，對證人丙○○好意提醒稱：「你還不跑」之積極作為；(5)在共犯甲○○
    對證人丙○○施強暴、脅迫並取其財物之全部過程，袖手旁
    觀（未阻止或救助）之消極不作為。
  (三)綜觀甲○○強盜證人丙○○財物之上揭過程，被告固係由始
    至終在場袖手旁觀（即上揭(5)），而無對丙○○施以救助或
    對甲○○加以勸阻之言行舉措；惟自客觀以言，被告對證人
    丙○○本無任何救助義務存在，是其此舉，就令果已助長甲○○強盜財物之氣燄，然本院終究不能將被告之「單純沈默
    」或「見死不救」，與被告在主觀上必有「與甲○○共同犯
    罪之意思」或「幫助甲○○犯罪既遂之意思」同視。又被告
    雖曾依甲○○之指示，為甲○○撿拾業經甲○○棄置在地之
    現金（上揭(2)），或依甲○○之指示，在電梯內為甲○○收
    起槍枝（上揭(3)）；然按強盜取財罪係以行為造成他人既有
    之支配管領狀態瓦解，並由行為人或第三人就該物另行建立
    新持有為其結果要件。茲證人丙○○既因甲○○之強暴、脅
    迫行為，至不能抗拒而依甲○○指示取交身上現金，則證人
    丙○○對上揭600 元現金之支配管領狀態，顯已因甲○○之
    強暴、脅迫行為而全面瓦解，甲○○並因而得以順利就上揭
    現金建立新持有關係，是甲○○之強盜取財犯行，早於證人
    丙○○取交600 元現金之際，即達既遂之階段；縱令甲○○
    在點收現金以後，因不滿其所得不豐，致憤而將之隨手棄置
    在地，然此要不能影響證人丙○○對上揭現金之支配管領狀
    態業已全面瓦解，暨共犯甲○○強盜他人財物已經既遂之事
    實。又甲○○強盜財物既已達既遂階段，就令強解被告依甲○○之指示，「為甲○○撿拾業經甲○○棄置在地之現金（
    上揭(2)），暨在電梯內為甲○○收起槍枝（上揭(3)）」之行
    為，表示被告「主觀上有參與或幫助甲○○強盜既遂之意思
    」，然被告於甲○○強盜行為既遂後始行參與或幫助，乃屬
    學理上所謂之「事後共犯」，且為我國刑法所不採，是除別
    有其他罪名可資相律，尚難以被告「事後」參與或幫助之意
    思暨行為，而論被告以強盜財物之共同正犯或幫助犯。至被
    告在證人丙○○遭共犯甲○○毆打致失去重心之際，出手相
    扶助其站立（上揭(1)），又在電梯抵達1樓時，對證人丙○○好意提醒稱：「你還不跑」（上揭(4)），顯非可等同「參
    與」共犯甲○○犯罪或「幫助」甲○○犯罪既遂之行為，其
    理自明，遑論探究被告當此之時，主觀上有無參與或幫助犯
    罪既遂之意思！更何況，觀諸被告此部分行止，已足見被告
    在共犯甲○○強盜證人丙○○財物之過程中，雖始終在場袖
    手旁觀，然其亦非無心對證人丙○○施以援手，只不過礙於
    本案事發倉促，而已超出被告合理預期（本案應係「證人丙○○拍門催促，致招惹共犯甲○○出面應門，因見僅證人丙○○一人在場，乃認有機可趁」之偶發性犯罪，此業據本院
    詳述如前）；兼之以被告畏懼共犯甲○○持槍施暴之兇狠（
    本案並無積極證據足認被告明知共犯甲○○所持槍枝乃玩具
    槍；且共犯甲○○係以促不及防之方式，強拉證人丙○○入
    屋，旋持上開槍枝接續毆打證人丙○○頭部，證人丙○○並
    曾因此重心不隱，而待被告出手相扶，此亦據本院論述如前
    ），被告始不敢冒然出手，勾稽被告於本院審理時陳稱：「
    （問：在甲○○毆打司機時，你為何不勸阻？）因我嚇到，
    他動作好像發狂」（本院審判筆錄頁15）等語益明；且尤足
    徵被告由始至終在場袖手旁觀（即上揭(5)）之行止，實非出
    於與共犯甲○○「共同犯罪」或「幫助甲○○犯罪既遂」之
    意思無疑。
  (四)證人丙○○於偵查中，就本案之強盜過程，雖曾證稱：被告
    以雙手抓住伊左手等語；然在案發後即據報前往丙○○住處
    查詢事發經過之員警即證人張世俊，就證人丙○○在案發後
    第一時間所為指述，亦係到庭證稱：「... 我們詢問他事發
    經過，他就描述大概如剛剛所述（亦即：證人丙○○在第一
    時間所為與本案有關之陳述內容，實與證人丙○○在本院審
    理時證述之內容相彷彿）... 」（本院審判筆錄頁9 ）等語
    ；參之證人丙○○於警詢時，即一再強調強盜財物者，乃甲○○等語，此亦有卷附警詢筆錄可佐；暨對照共犯甲○○強
    盜後偕同被告及證人丙○○一行3 人搭乘電梯下樓之過程，
    證人丙○○始終面帶懼色朝共犯甲○○之所在觀望（而未曾
    朝本案被告觀望），且係擇較靠近本案被告之位置而為站立
    （未曾擇靠近共犯甲○○之位置站立）等情節，此亦有本院
    自扣案光碟（轉錄自該電梯之監視錄影帶）所翻拍擷取之畫
    面6 張在卷可考，堪認證人丙○○於本院審理時證稱：「（
    檢察官問：進去房子時，丁○○有無控制你行動？）他是扶
    著我的手，怕我跌倒，因當時戴眼鏡那人（即共犯甲○○）
    一直拿槍打我的頭，他不是抓我的手... （辯護人問：丁○○有扶著你的手還是押著你？）扶著我... （檢察官問：為
    何他要扶你？）因為我害怕一直在發抖。（檢察官問：當時
    丁○○扶你時，甲○○有無拿槍指著你胸口？）丁○○扶我
    時，甲○○正在打我」（本院審判筆錄頁5、6）等語，並非
    係為迴護被告之不實陳述，且尤可見證人丙○○於偵查中證
    稱「被告以雙手抓住伊左手」等語，應係證人丙○○之口語
    表達未臻精確所致。
  (五)至辯護人雖聲請本院傳喚同案共犯甲○○到庭作證，然甲○○業因逃亡、藏匿而經本院發佈通緝在案，是本院已無從依
    辯護人之聲請，傳喚甲○○到庭作證（刑事訴訟法第一百六
    十三條之二第二項第一款規定參照）；此外，本院考量甲○○於警詢、偵查為圖卸己責之供述，已明顯矛盾不實，就令
    得以傳喚其人到院，諒其所供亦無助於本案被告責任之釐清
    ，暨評估共犯甲○○未到案之事實，尚無礙本院就被告犯罪
    能否證明之心證形成（刑事訴訟法第一百六十三條之二第二
    項第二款、第三款規定參照），爰不待共犯甲○○到案，而
    先就被告被訴部分進行審理，併依刑事訴訟法第一百六十三
    條之二規定，駁回辯護人此部分證據調查之聲請。
五、綜上，本案既仍存在有利於被告之合理懷疑，而未達到任何
    人均無可置疑之地步；公訴人所舉證據資料或本院在職權調
    查證據之範圍內，復查無其他積極證據足認被告確有檢察官
    起訴意旨所指之強盜犯行，揆諸首開說明，既不能證明被告
    犯罪，自應諭知被告無罪之判決，以昭審慎。
六、同案共犯甲○○屢經本院傳喚而未到庭應訊，是甲○○之部
    分，自當俟其到庭或經緝獲後，再由本院另行審結。附此敘
    明。
據上論斷，應依刑事訴訟法第三百零一條第一項，判決如主文。
本案經檢察官乙○○到庭執行職務。
中　　華　　民　　國　　94　　年　　10　　月　　11　　日
                  刑事第二庭審判長法　官　王福康
                                  法  官  何怡穎
                                  法  官  王慧惠
以上正本證明與原本無異。
對於本件判決如有不服，應於收受送達後10日內，向本院提出上
訴書狀，上訴於臺灣高等法院，並按他造當事人之人數附具繕本
。
中　　華　　民　　國　　94　　年　　10　　月　　11　　日
                                  書記官　王一芳
